【裁判字號】    90,上訴,2721
【裁判日期】    901016
【裁判案由】    殺人
【裁判全文】
臺灣高等法院刑事判決                            九十年度上訴字第二七二一號
    上  訴  人
    即  被  告  甲○○
    公設辯護人  本院公設辯護人
右上訴人因殺人案件，不服臺灣桃園地方法院八十九年度重訴字第三七號，中華民國
九十年六月十九日第一審判決（起訴案號：臺灣桃園地方法院檢察署八十九年度偵字
第一三九八一號）提起上訴，本院判決如左：
    主  文
上訴駁回。
    事  實
一、甲○○前曾有竊盜、過失傷害等前科，其中於民國八十八年間，因竊盜罪，經臺
    灣桃園地方法院判處有期徒刑四月確定，於八十八年四月七日執行完畢，猶不知
    悛悔，因曾多次在桃園縣桃園市○○路一二三號力行市場偷竊物品遭該市場第十
    二棟二四號攤位之雞販羅盛福發現喝止，並以言語相譏，甲○○因生怨恨竟萌殺
    意，在市場揚言要殺害羅盛福。於八十九年九月十七日上午十一時三十分許，甲
    ○○適騎乘機車經過羅盛福攤位前，羅盛福以「阿伯仔買雞肉？」喊叫甲○○，
    甲○○不悅並以台語大聲回答「什麼啦」、「幹你老母」等穢語（未據告訴），
    引發羅盛福不滿，自後追向甲○○，並隨手撿拾地上一小塊磚頭，朝甲○○方向
    丟去，惟未擊中，羅盛福因見甲○○逕自騎乘機車繼續前行嗣且將機車停放於該
    市場第八棟內，亦追過去欲加理論，甲○○竟頓生激憤更加深原有之殺人犯意，
    拿出其所有原放置於右前口袋中之帶有刀鞘之刀刃長約二十至二十二公分之水果
    刀一把，拔開刀鞘欲刺殺羅盛福，羅盛福見狀連忙自第九棟、第十棟中間走道跑
    出外面，惟甲○○仍持刀繼續追殺，羅盛福跑至第八棟、第九棟前方，復舉腳欲
    踢甲○○，見甲○○舉刀即以左手抵擋甲○○之揮刺，惟不慎跌倒，受有左手肘
    處Ｖ型刺切傷（表淺，大小約五公分），甲○○繼續揮刀，羅盛福爬起逃往第八
    棟、第九棟中間，未及二步，復遭甲○○持刀追砍，羅盛福原欲拿該處籃子抵擋
    ，但尚未拿起復行跌倒，甲○○持刀繼續刺殺未中，羅盛福趕緊逃入第八棟、第
    九棟中間走道內，惟未及數步再於第八棟第二七號攤位前跌倒，甲○○隨即追至
    ，彎下身面朝之，左手拉著羅盛福，右手舉刀，由上往下朝羅盛福頭、背、胸部
    等部位猛力刺殺六刀，其中二刀在頭皮顱頂部造成切割傷兩處（平行斜走長度各
    約四公分，深至骨）；一刀刺入胸部右瑣骨中線瑣骨上方造成穿刺傷（長三．五
    公分，單刃斜向左下刃部在下方，創徑切斷穿過右頭臂動脈深及右胸腔，自右側
    胸腔內檢視肺尖位置有穿刺傷口長約二公分，右肺塌陷肺尖有刺傷長一．五公分
    ）；一刀刺入左三角肌前側造成刺切傷（右下斜走，長五公分，寬一公分，創緣
    整齊，傷口深及皮下組織與肌肉層）；另二刀刺中背部右側肩胛骨，造成兩處砍
    切傷（其一位於肩胛骨二分之一處長六公分，深及肩胛棘上肌群；其一位於肩胛
    骨內側源長五．五公分，深及肋骨骨膜），羅盛福當場倒臥血泊之中，羅盛福之
    母乙○○隨後趕來大聲求援，甲○○見狀旋即騎乘機車逃離，嗣羅盛福經送醫仍
    因大量出血，引起失血性休克不治死亡。警員循線於八十九年九月十七日十二時
    三十分，在桃園縣蘆竹鄉宏竹村一鄰大竹圍一九三之二號，將甲○○逕行拘提到
    案，並在力行市場扣得其所使用水果刀之刀鞘一個。
二、案經桃園縣警察局桃園分局報請臺灣桃園地方法院檢察署檢察官偵查起訴。
    理    由
一、訊據被告甲○○固坦承持刀揮刺被害人羅盛福之事實，惟矢口否認有殺人之犯意
    ，辯稱：因死者拿磚頭丟伊，又踢伊，伊很氣憤，才發生本案，僅刺三刀，僅要
    刺傷他，目的是要嚇退被害人，未揚言要殺死被害人云云。惟查：
（一）被告前曾因多次在力行市場內偷竊物品，遭被害人羅盛福發現喝止，並以言語
      相譏，甲○○因此懷恨在心，揚言要殺害羅盛福之事實，業據力行市場攤販即
      證人呂林樹蘭、陳麗香迭於警訊及於原審證述綦詳（見八十九年度偵字第一三
      九八一號卷第三十八頁背面、八十九年度相字第一四九九號卷第七頁、原審卷
      第三十七頁、第一五三頁訊問筆錄），足證被告原即有殺害被害人之意。
（二）被告雖辯稱當時僅揮刺三刀，並無殺害死者之意云云，惟據法務部法醫研究所
      法醫解剖鑑定結果，被害人羅盛福身上所受刀傷共七處包括：頭皮顱頂部切割
      傷兩處（平行斜走長度各約四公分，深至骨顱骨）、胸部右瑣骨中線瑣骨上方
      穿刺傷（長三．五公分，單刃斜向左下刃部在下方，創徑切斷穿過右頭臂動脈
      深及右胸腔，自右側胸腔內檢視肺尖位置有利器穿刺傷口長約二公分，右肺塌
      陷肺尖有刺傷一處長一．五公分）、左三角肌前側刺切傷（右下斜走，長五公
      分，寬一公分，創緣整齊，傷口深及皮下組織與肌肉層）、背部右側肩胛骨兩
      處砍切傷（位於肩胛骨二分之一處長六公分，深及肩胛棘上肌群；位於肩胛骨
      內側源長五．五公分，深及肋骨骨膜）、左手肘處有Ｖ型刺切傷口（表淺，大
      小約五公分）等，此業經檢察官會同法務部法醫研究所法醫師解剖覆驗鑑驗明
      確，有法務部法醫研究所鑑定書（八九）法醫所醫鑑字第一一四六號鑑定書乙
      份在卷可稽，堪認被告所辯僅刺三刀云云，並非實在。查持銳利之刀器朝人體
      頭、胸部要害猛刺，足致人發生死亡之結果，此為一般常識，亦應為被告所可
      預見，而扣案刀鞘經勘驗結果，長約二十二公分（有原審法院勘驗筆錄在卷可
      稽），足認被告所持水果刀之刀刃長度至少約二十至二十二公分長，而被告持
      該水果刀朝被害人頭、胸部之要害部位猛刺，其中頭皮顱頂部之切割傷深至骨
      、胸部右瑣骨中線瑣骨上方之穿刺傷，創徑切斷穿過右頭臂動脈深及右胸腔右
      肺位置、左三角肌前側之刺切傷，傷口深及皮下組織與肌肉層、背部右側肩胛
      骨兩處砍切傷，深及肩胛棘上肌群及肋骨骨膜，刀刀力道猛烈強勁，足見其下
  手之重，殺意之堅。
（三）據現場目擊證人黃英龍於原審詰證稱：「我見到死者從第九棟與第十棟的走道
      跑出來，．．．跑到第九棟走道中間，被告在死者後面追，在此時他們二人就
      面對面，死者要踢被告，但沒有踢到，此時被告的刀子往下劃，劃到死者的手
      臂，之後死者就跌倒，被告拿刀要由上往下插，被死者撥開，死者又往第八棟
      第九棟裏面跑，跑沒有兩步，當時死者好像要拿籃子來擋，但籃子好像沒有拿
      起來，就跌倒，當時被告要拿刀往下劃，但仍然沒有殺到，然後死者又往裏面
      賣衣服處跑去，約二步，死者又跌倒，之後我見被告彎下身，．．」等語（見
      原審卷第九十七頁訊問筆錄）；及當時站在賣衣服攤位之目擊證人李劉秋香於
      原審詰證稱：「我看到被告拿著刀，．．面朝被害人，左手拉被害人，右手舉
      刀，．．」等語（見原審卷第一五三頁訊問筆錄）；目擊證人陳敏正於原審詰
      證稱：「．．在賣衣服的旁邊，（死者）好像踢到水溝蓋跌倒，被告這時就追
      過來，我就看到被告拿刀往死者的肩背後插有兩刀以上」（見原審卷第一二０
      頁訊問筆錄）等語，依該三證人之證詞及卷附之現場血跡照片以觀，堪認被害
      人見被告持刀欲刺殺之，亟圖逃跑，被告斯時已見被害人跌倒多次，卻仍不斷
      追殺，自第九棟、第十棟中間走道追殺至第九棟前，再追殺至第八棟、第九棟
      中間走道內，最後在該走道內賣衣服攤位前於被害人已然跌倒之情形下，仍猛
      刺被害人六刀，自該追殺之過程觀之，益證被告有殺死被害人之犯意彰彰甚明
      ，是被告辯稱持刀刺被害人之目的是要「刺傷、嚇退」被害人云云；於答辯狀
      中辯稱：是正當防衛云云，均屬事後卸責之詞，委無足採。又被告雖辯稱係基
      於義憤而殺人云云，惟按所謂當場激於義憤而殺人，必該行為在客觀上有無可
      容忍，足以引起公憤之情形，始能適用，最高法院二十八年上字二五六四號判
      例著有明文，本件被害人雖挑釁於先，惟矧其情節，該行為並非客觀上無可容
      忍，亦不足以引起公憤，核與刑法第二百七十三條之義憤殺人罪之要件不合，
      被告上開辯解，亦無可採。
（四）被害人羅盛福因遭被告持刀刺殺頭、胸部傷及要害，右頭臂動脈遭切斷大量出
      血，引起失血性休克而致死亡之事實，亦經檢察官督同檢驗員到場相驗屍體屬
      實，並會同法務部法醫研究所法醫師解剖覆驗鑑驗明確，有勘驗筆錄、相驗屍
      體證明書、前述法務部法醫研究所鑑定書附卷可稽。綜上，本件事證明確，被
      前開所辯顯係避就之詞，不足採信，其殺人犯行應堪認定，應予依法論科。
二、核被告甲○○所為，係犯刑法第二百七十一條第一項之殺人罪。被告前曾於八十
    八年間，因竊盜罪，經原審法院判處有期徒刑四月確定，並於八十八年四月七日
    執行完畢，此有臺灣高等法院被告全國前案紀錄表、臺灣桃園地方法院檢察署刑
    案資料查註紀錄表在卷足憑，被告前受有期徒刑之執行完畢，於五年以內再犯本
    件有期徒刑以上之罪，為累犯，應依法加重其刑（無期徒刑及死刑部分不得加重
    ）。原審以被告所犯罪證明確，適用刑法第二百七十一條第一項、第四十七條、
    第三十七條第二項，並審酌被告僅因細故即萌殺意，光天化日之下在市場行兇，
    以尖刀猛刺被害人頭、胸部，刀刀深入見骨，手段殘忍，惡性深重，危害社會治
    安甚鉅，迄未能賠償被害人家屬，惟其犯後坦承部分事實等情，量處有期徒刑十
    三年，並宣告褫奪公權八年，復敘明本件既係因被害人挑釁於前被告方為行兇，
    參以被告已高齡六十九歲，判處無期徒刑尚屬過苛，及兇刀業據被告丟棄滅失，
    故未宣告沒收，經核認事用法並無不合，量刑亦稱允適，被告上訴意旨，仍執前
    詞，否認殺人犯行，為無理由，其上訴應予駁回。
據上論斷，應依刑事訴訟法第三百六十八條，判決如主文。
本案經檢察官李進誠到庭執行職務。
中      華      民      國      九十      年      十      月    十六    日
                              臺灣高等法院刑事第十三庭
                                  審判長法  官  蔡    燉
                                        法  官  黃  聰  明
                                        法  官  李  春  地
右正本證明與原本無異。
如不服本判決應於收受送達後十日內向本院提出上訴書狀，其未敘述上訴之理由者並
得於提起上訴後十日內向本院補提理由書（均須按他造當事人之人數附繕本）。
                                        書記官  王  忠  良
中    華    民    國     九十     年       十       月       三十       日
附錄本判決論罪科刑法條：
刑法第二百七十一條第一項
殺人者，處死刑、無期徒刑或十年以上有期徒刑。


司法院資訊處製作；財團法人民間司法改革基金會備份。
